臺灣高雄地方法院民事裁定　　　　　 100年度消債聲字第44號
聲　請　人　劉秋吟
代　理　人　徐豐益律師
債　權　人　中國信託商業銀行股份有限公司
法定代理人　麥克迪諾馬
債　權　人　聯邦商業銀行股份有限公司
法定代理人　李憲章
債　權　人　台新國際商業銀行股份有限公司
法定代理人　吳清文
債　權　人　台灣新光商業銀行股份有限公司
法定代理人　李增昌
債　權　人　永豐商業銀行股份有限公司（原永豐信用卡公司）
法定代理人　邱正雄
訴訟代理人　張簡旭文
債　權　人　台北富邦商業銀行股份有限公司
法定代理人　韓蔚廷
債　權　人　澳商澳盛銀行集團股份有限公司台北分公司
法定代理人　經天瑞
上列當事人因消費者債務清理事件聲請免責，本院裁定如下：
    主  文
聲請人即債務人劉秋吟不予免責。
    理  由
一、按「債務人有下列各款情形之一者，法院應為不免責之裁定
    。但債務人證明經普通債權人全體同意者，不在此限：一、
    於七年內曾依破產法或本條例規定受免責。二、隱匿、毀損
    應屬清算財團之財產，或為其他不利於債權人之處分。三、
    捏造債務或承認不真實之債務。四、因浪費、賭博或其他投
    機行為，致財產顯然減少或負擔過重之債務，而生開始清算
    之原因。五、於清算聲請前一年內，已有清算之原因，而隱
    瞞其事實，使他人與之為交易致生損害。六、明知已有清算
    原因之事實，非基於本人之義務，而以特別利於債權人中之
    一人或數人為目的，提供擔保或消滅債務。七、隱匿、毀棄
    、偽造或變造帳簿或其他會計文件之全部或一部，致其財產
    之狀況不真確。八、故意於財產及收入狀況說明書為不實之
    記載，或有其他故意違反本條例所定義務之行為」、「債務
    人有前條各款事由，情節輕微，法院審酌普通債權人全體受
    償情形及其他一切情狀，認為適當者，得為免責之裁定。」
    消費者債務清理條例（下稱消債條例）第134、135條分別定
    有明文。
二、經查：
（一）聲請人於民國98年10月30日聲請准予清算，經本院審理後
      ，於99年3 月15日以98年度消債清字第245 號裁定開始清
      算程序。於清算程序中，查得聲請人名下有一部1993年出
      廠之車齡18年大發1295 cc.汽車，及國華人壽防癌終身壽
      險契約，惟而該保險契約經本院函詢結果，覆稱截至99年
      10月8 日如予解約可得保單價值準備金約新台幣（下同）
      1 萬7497元，是為維持其最低限度之生活，認不屬於清算
      財團範圍。又該汽車年份老舊（18年）早已逾耐用年限而
      價值非高，如選任管理人予以變價，顯難以負擔選任管理
      人及鑑價等相關費用，則因聲請人無其他任何財產，其清
      算財團不敷清償相關費用及債務，經本院於100 年1 月11
      日以99年度司執消債清字第38號裁定終止清算程序確定在
      案，有本院98年度消債清字第245 號、98年度司執消債清
      字第38號案卷可稽，是在上揭清算程序中，聲請人之全體
      債權人均未獲得任何受償。
（二）聲請人名下除上開保單價值約1 萬7497元之外，無其他財
      產，又聲請人於失業前之96年總所得21萬8000元，平均每
      月收入約1 萬8167，97年總所得為7600元等情，有聲請人
      勞工保險被保險人資料表、財政部高雄市稅捐稽徵處96、
      97年綜合所得稅各類所得資料清單、全國財產稅總歸戶財
      產查詢清單附卷可稽（見消債清卷第48-49 、15-16 、8
      頁）。惟聲請人本件聲請清算前，於98年間另向本院聲請
      更生，其當時陳報，平均每月約有1 萬5000元之收入，而
      本件聲請清算之時間為98年11月2 日，時間相近，亦無事
      證顯示有何重大變化，自應以上開陳報金額為準，認聲請
      人平均每月尚有1 萬5000元之收入，並應以此為聲請人負
      債原因及消費能力之判斷準據。至於聲請人必要支出部分
      ，除個人日常生活費外，陳報尚須扶養母親劉李玉蘭，而
      劉李玉蘭業於本件聲請後之98年12月25日死亡，有其個人
      基本資料查詢結果在卷可憑（消債清卷第104 頁），惟在
      劉李玉蘭死亡前，其名下亦無任何財產或所得，有其財產
      資料附卷可參（見消債清卷第72-74 頁），自有受扶養之
      必要。而劉李玉蘭育有7 名子女，依聲請人陳報，其中長
      子及三子按月給付扶養費各3000元及2000元，有聲請人提
      出之家族系統表在卷可稽（見消債清卷第47頁背面），則
      依內政部社會司所公告98年度台灣最低生活費標準每人每
      月為9829元，則劉李玉蘭生活上必要支出所餘不足之數額
      應由包含聲請人在內之5 名子女平均負擔，核算結果，聲
      請人在劉李玉蘭死亡前扶養費之每月必要支出為966 元【
      計算式：（0000-0000 ）÷5 ＝966 ，小數點以下四捨五
      入】，依該同一標準計算聲請人個人日常生活必要支出，
      則聲請人每月收入約1 萬5000元，扣除個人必要支出9829
      元及扶養母親每月花費966 元，尚有餘額4205元可資運用
      （計算式：00000-0000-000＝4205）。
（三）惟審視聲請人欠債之所由，多係信用卡消費、現金卡及信
      用貸款之債務，經本院向聲請人之債權人函調其信用卡消
      費紀錄及現金卡動支紀錄核閱結果，聲請人於90年6 月起
      至97年2 月止，陸續以台灣新光商業銀行、中國信託銀行
      、永豐銀行之信用卡或現金卡辦理預借現金，其中台灣新
      光商業銀行於90年6 月預借2 萬元、91年11月預借1 萬元
      、92年5 月預借2 萬元、97年2 月間通信預借現金10 萬
      元；中國信託銀行於92年7 月預借2 萬元、9 月預借5萬
      元、10月預借2 萬元、11月預借5000元、12月預借6 萬元
      ；93年3 月預借1 萬9000元、4 月預借2 萬元、5 月預借
      2 萬元、6 月預借2 萬元、7 月預借2 萬元、11月預借2
      萬元、12月預借2 萬元；94年2 月預借1 萬元、3 月預借
      1 萬元、4 月預借1 萬元；95年1 月預借1 萬9000元、6
      月預借1 萬元、7 月預借2 萬元、8 月預借3 萬元、11
      月預借2 萬元、12月預借3 萬元；96年1 月預借1 萬
      5000元、2 月預借3 萬元、3 月預借3 萬元、4 月預借2
      萬9000元；97年2 月預借8000元；永豐銀行於96年6 月預
      借4 萬元、7 月預借4 萬元，有台灣新光商業銀行、中國
      信託銀行、永豐銀行具狀陳報及檢附之提領紀錄附卷可稽
      （見消債聲卷第39、40頁、40頁反面、42頁反面、第111-
      115 頁、第23頁）。然如上所述，聲請人平均每月收入有
      限，但如撙節支出，理應無須負擔如此高額債務，而聲請
      人亦未陳報其必須如此頻繁且大量預借現金、貸款之用途
      暨原因，自難認聲請人大量預借現金、貸款之舉係為供一
      般通常生活之必要費用，顯已超出其生活必要程度。
（四）再者，聲請人於92年6 月間向聯邦銀行申請代償中國信託
      銀行信用卡款10萬9701元，復於94年5 月間向聯邦銀行申
      請通信預支借貸25萬元，再於94年10月間向聯邦銀行申請
      代償中國信託銀行信用卡款23萬元；於93年3 月間向台新
      銀行申請代償中國信託銀行及聯邦銀行信用卡款，合計30
      萬；於93年11月間向新光銀行申請代償台新銀行及中國國
      際商銀信用卡款，合計17萬9000元（消債聲卷第30頁反面
      、第34-35 頁、第17頁、第41頁），堪認聲請人至遲於93
      年11月間，即陷於嚴重支付及清償債務能力不足之窘境，
      此觀卷內聯邦銀行、台新銀行、台灣新光商業銀行陳報狀
      及檢附之報聲請人信用卡、現金卡消費明細即明。且聲請
      人既以貸款方式申請代償欠款，如能節制開支，其債權銀
      行應已大幅減少而僅餘代償銀行，然聲請人於98年11 月
      間仍有7 家金融機構之欠款，負債總額達154 萬9974 元
      ，此有財團法人金融聯合徵信中心債權人清冊附卷可參（
      見消債清卷第71頁）。再觀之聲請人消費紀錄，除預借現
      金或少數繳付保費外，有於91年4 月6 日在倍慶國際有限
      公司刷卡消費2 萬5000元；於92年4 月2 日、92年4 月27
      日、92年5 月19日、92年6 月16日、92年8 月18日、92
      年10月17日在長昕生活事業股份有限公司刷卡消費2 萬
      0400元、6800元、6800元、6800元、2 萬9000元、6800
      元；於97年1 月16日在多元子生活企業有限公司刷卡消費
      2 萬4000元；於97年1 月22日在伊荳整體健康美容有限公
      司刷卡消費1 萬2000元、7 萬1000元；於97年2 月26 日
      在大興車業有限公司刷卡消費6 萬5920 元；於97年3 月
      13、15、19日在中購媒體科技刷卡消費4980元、7350元、
      1470元、1980元、4004元等場所之消費紀錄，有本院卷附
      台新銀行、永豐銀行、聯邦銀行、台灣新光商業銀行、中
      國信託銀行、台北富邦銀行所提出之消費紀錄可按，客觀
      上顯非聲請人日常生活所必要之支出，已逾一般消費之正
      常狀態，聲請人於知悉返還債務有所困難，收入有限之情
      形下，猶未樽節開銷，據實控制支出，避免不必要之花費
      以降低負債，則其恣意花費任令債務增加至難以負擔而終
      致不能清償，係因奢侈、浪費之行為而所致，自堪認定。
三、綜上所述，聲請人確因有浪費奢侈致負擔過重之債務，而生
    開始清算之原因，依消費者債務清理條例第134 條第4 款之
    規定，應為不免責之裁定，且聲請人所負債務達155 餘萬元
    ，無財產可供全體債權人受償，債權人之利益未能適度兼顧
    ，復衡酌聲請人在收入逐漸減少，已難以平衡收支，仍有經
    常性過度奢侈消費、擴張信用之負債原因，情節尚非輕微等
    一切情形，尚難認予以免責為適當，而無同條例第135 條規
    定裁量免責之適用。從而，本件聲請人依法不得予以免責，
    爰為裁定如主文。
中    華    民    國    100   年    6     月    9     日
                  民事第三庭  法  官  李嘉益
以上正本係照原本作成。
如對本裁定抗告須於裁定送達後10日內向本院提出抗告狀，並繳
納裁判費新台幣1,000元。
中    華    民    國   100    年    6     月    9     日
                              書記官  鄭倩